---
title: "Pertemuan 3"
author: "Indra Maulana"
output:
  html_document:
    theme: paper
    toc: true
    toc_float: true
  pdf_document: default
---

```{r setup, include=FALSE}
knitr::opts_chunk$set(echo = TRUE)
library(readxl)
library(dLagM)
library(dynlm)
library(MLmetrics)
library(lmtest)
library(car)
library(carData)
library(RMySQL)
library(readr)
library(tidyr)
library(dplyr)
```

## Impor dan Persiapan Data

```{r}
data <- read.csv("C:/Users/LENOVO/Downloads/Turbine_Data.csv",header = TRUE,sep = ",")
str(data)
```

```{r}
df <- data.frame(data$X,data$ActivePower,data$WindSpeed)
head(df)
str(df)
df <- df[complete.cases(df), ]
head(df)
```

```{r}
sum(is.na(df))
```

```{r memisahkan data sesuai tanggal dan waktu}
df$Time <- format(as.POSIXct(df$data.X,format="%Y-%m-%d %H:%M:%S"),"%H:%M")
  df$Hours <- format(as.POSIXct(df$data.X,format="%Y-%m-%d %H:%M:%S"),"%d")
    df <- df[,-1]
head(df)
```

```{r memisahkan data sesuai hari}
day.01 <- df %>% filter(Hours == "01")
day.02 <- df %>% filter(Hours == "02")
day.03 <- df %>% filter(Hours == "03")
day.04 <- df %>% filter(Hours == "04")
day.05 <- df %>% filter(Hours == "05")
day.06 <- df %>% filter(Hours == "06")
```

```{r pilih data pada tangga 01 dan 02}

df.01 <- day.01[,c(1,3)]                       # data tanggal 01 01 2018
names(df.01)[1:2] <-c("Y0","t") 
head(df.01)

df.02 <- day.02[,-4]                           # data tanggal 02 01 2018
names(df.02)[1:3] <- c("Yt","Xt","t")
head(df.02)

data <- merge(x = df.01, y = df.02, by = "t")
data <- data %>% distinct(t, .keep_all = TRUE)
data[,1] <- c(1:144)
head(data)
```

```{r}
summary(data)
```

## Pembagian Data

```{r}
#Split Data
ActivePower<-data[1:138,]
head(ActivePower)
test<-data[139:144,]
head(test)
```

```{r}
#data time series
ActivePower.ts<-ts(ActivePower)
test.ts<-ts(test)
data.ts<-ts(data)
```

## Model Koyck

### Pemodelan

```{r}
model.koyck <- koyckDlm(x = ActivePower$Xt, y = ActivePower$Yt)
summary(model.koyck)
AIC(model.koyck)
BIC(model.koyck)
```

Dari hasil tersebut, didapat bahwa peubah $x_t$ dan $y_{t-1}$ memiliki nilai $P-Value=0.0001 < 0.05$. Hal ini menunjukkan bahwa peubah $x_t$ dan $y_{t-1}$ berpengaruh signifikan terhadap $y$. Adapun model keseluruhannya adalah sebagai berikut

$$
\hat{Y_t}=-1383+353.3X_t-0.101Y_{t-1}
$$

### Peramalan dan Akurasi

Berikut adalah hasil peramalan y untuk 6 periode kedepan menggunakan model koyck

```{r}
fore.koyck <- forecast(model = model.koyck, x=test$Xt, h=6)
fore.koyck
mape.koyck <- MAPE(fore.koyck$forecasts, test$Yt)

#akurasi data 
GoF(model.koyck)
```

## Regression with Distributed Lag

### Pemodelan (Lag=2)

```{r}
model.dlm <- dlm(x = ActivePower$Xt,y = ActivePower$Yt , q = 2)
summary(model.dlm)
AIC(model.dlm)
BIC(model.dlm)
```

Dari hasil diatas, didapat bahwa $P-value$ dari intercept dan $x_{t-1}= 2.2 \times 10^{-16} <0.05$. Hal ini menunjukkan bahwa intercept dan $x_{t-1}$ berpengaruh signifikan terhadap $y$. Adapun model keseluruhan yang terbentuk adalah sebagai berikut

$$
\hat{Y_t}=-777.5927+251.855X_t-10.2985X_{t-1}+0.9311X_{t-2}
$$

### Peramalan dan Akurasi

Berikut merupakan hasil peramalan $y$ untuk 6 periode kedepan

```{r}
fore.dlm <- forecast(model = model.dlm, x=test$Xt, h=6)
fore.dlm
mape.dlm <- MAPE(fore.dlm$forecasts, test$Yt)

#akurasi 
GoF(model.dlm)
```

### *Lag* Optimum

```{r}
#penentuan lag optimum 
finiteDLMauto(formula = Yt ~ Xt,
              data = data.frame(ActivePower), q.min = 1, q.max = 67,
              model.type = "dlm", error.type = "AIC", trace = FALSE)
```

Berdasarkan output tersebut, lag optimum didapatkan ketika lag=6. Selanjutnya dilakukan pemodelan untuk lag=6

```{r}
#model dlm dengan lag optimum
model.dlm2 <- dlm(x = ActivePower$Xt,y = ActivePower$Yt , q = 67)
summary(model.dlm2)
AIC(model.dlm2)
BIC(model.dlm2)
```

Dari hasil tersebut terdapat beberapa peubah yang berpengaruh signifikan terhadap taraf nyata 5% yaitu $x_t$ , $x_{t-2}$ , $x_{t-4}$ , ....,$x_{t-67}$. Adapun keseluruhan model yang terbentuk adalah

$$
\hat{Y_t}=160.9934+253.3195X_t-45.7725X_{t-1}+...+17.1001X_{t-67}
$$

Adapun hasil peramalan 6 periode kedepan menggunakan model tersebut adalah sebagai berikut

```{r}
#peramalan dan akurasi
fore.dlm.2 <- forecast(model = model.dlm2, x=test$Xt, h=6)
mape.dlm2<- MAPE(fore.dlm.2$forecasts, test$Yt)

#akurasi 
GoF(model.dlm2)
```

Model tersebut merupakan model yang tidak baik dengan nilai MAPE yang lebih dari 10%.

## Model Autoregressive

### Pemodelan

```{r}
model.ardl <- ardlDlm(x = ActivePower$Xt, y = ActivePower$Yt, p = 1 , q = 1)
summary(model.ardl)
AIC(model.ardl)
BIC(model.ardl)
```

Ket : $p$ adalah integer yang mewakili panjang *lag* yang terbatas dan $q$ adalah integer yang merepresentasikan ordo dari proses *autoregressive*.

Hasil di atas menunjukkan bahwa selain peubah $x_{t-1}$, hasil uji t menunjukkan nilai-p pada peubah $\ge0.05$ Hal ini menunjukkan bahwa peubah $x_{t-1}$ berpengaruh signifikan terhadap $y_t$, sementara $x_t$ dan $y_{t-1}$ berpengaruh signifikan terhadap $y_t$. Model keseluruhannya adalah sebagai berikut:

$$
\hat{Y}=-694.68125+250.94992X_t-32.12488X_{t-1}+0.08815Y_{t-1}
$$

### Peramalan dan Akurasi

```{r}
fore.ardl <- forecast(model = model.ardl, x=test$Xt, h=6)
fore.ardl
```

Data di atas merupakan hasil peramalan untuk 6 periode ke depan menggunakan Model Autoregressive dengan $p=1$ dan $q=1$.

```{r}
mape.ardl <- MAPE(fore.ardl$forecasts, test$Yt)
mape.ardl

#akurasi
GoF(model.ardl)
```

Berdasarkan akurasi di atas, terlihat bahwa nilai MAPE keduanya tidak jauh berbeda. Artinya, model regresi dengan distribusi lag ini tidak overfitted atau underfitted

### *Lag* Optimum

```{r}
#penentuan lag optimum
model.ardl.opt <- ardlBoundOrders(data = data.frame(data), ic = "AIC", 
                                  formula = Yt ~ Xt )
min_p=c()
for(i in 1:15){
  min_p[i]=min(model.ardl.opt$Stat.table[[i]])
}
q_opt=which(min_p==min(min_p, na.rm = TRUE))
p_opt=which(model.ardl.opt$Stat.table[[q_opt]] == 
              min(model.ardl.opt$Stat.table[[q_opt]], na.rm = TRUE))
data.frame("q_optimum" = q_opt, "p_optimum" = p_opt, 
           "AIC"=model.ardl.opt$min.Stat)
```

Dari tabel di atas, dapat terlihat bahwa nilai AIC terendah didapat ketika $p=2$ dan $q=15$, yaitu sebesar `1686.413`. Artinya, model autoregressive optimum didapat ketika $p=2$ dan $q=15$.

#### Pemodelan Lag Optimum

```{r}
model.ardl.optimum <- ardlDlm(x = ActivePower$Xt, y = ActivePower$Yt, p = 2 , q = 15)
summary(model.ardl.optimum)
AIC(model.ardl.optimum)
BIC(model.ardl.optimum)
```

Hasil di atas menunjukkan bahwa selain peubah $x_{t-1}$, hasil uji t menunjukkan nilai-p pada peubah $\ge0.05$ Hal ini menunjukkan bahwa peubah $x_{t-1}$ berpengaruh signifikan terhadap $y_t$, sementara $x_t$ dan $y_{t-1}$ berpengaruh signifikan terhadap $y_t$. Model keseluruhannya adalah sebagai berikut:

$$
24.1\hat{Y}=-633.9+253.6X_t-32.12488X_{t-1}+...+0.00072Y_{t-15}
$$

#### Peramalan dan Akurasi Optimum

```{r}
fore.ardl.optimum <- forecast(model = model.ardl.optimum, x=test$Xt, h=6)
fore.ardl.optimum
```

```{r}
mape.ardl.optimum <- MAPE(fore.ardl.optimum$forecasts, test$Yt)
mape.ardl.optimum

#akurasi
GoF(model.ardl.optimum)
```

Berdasarkan akurasi di atas, terlihat bahwa nilai MAPE keduanya tidak jauh berbeda. Artinya, model regresi dengan distribusi lag ini tidak overfitted atau underfitted

## Pemodelan DLM dan ARDL dengan Library `dynlm`

```{r}
#sama dengan model dlm q=1
cons_lm1 <- dynlm(Yt ~ Xt+L(Xt),data = ActivePower.ts)
#sama dengan model ardl p=1 q=0
cons_lm2 <- dynlm(Yt ~ Xt+L(Yt),data = ActivePower.ts)
#sama dengan ardl p=1 q=1
cons_lm3 <- dynlm(Yt ~ Xt+L(Xt)+L(Yt),data = ActivePower.ts)
#sama dengan dlm p=2
cons_lm4 <- dynlm(Yt ~ Xt+L(Xt)+L(Xt,2),data = ActivePower.ts)
```

### Ringkasan Model

```{r}
summary(cons_lm1)
summary(cons_lm2)
summary(cons_lm3)
summary(cons_lm4)
```

### SSE

```{r}
deviance(cons_lm1)
deviance(cons_lm2)
deviance(cons_lm3)
deviance(cons_lm4)
```

### Uji Diagnostik

```{r Uji Model}
if(require("lmtest")) encomptest(cons_lm1, cons_lm2)
```

#### Autokorelasi

```{r}
#durbin watson
dwtest(cons_lm1)
dwtest(cons_lm2)
dwtest(cons_lm3)
dwtest(cons_lm4)
```

#### Heterogenitas

```{r}
bptest(cons_lm1)
bptest(cons_lm2)
bptest(cons_lm3)
bptest(cons_lm4)
```

#### Kenormalan

```{r}
shapiro.test(residuals(cons_lm1))
shapiro.test(residuals(cons_lm2))
shapiro.test(residuals(cons_lm3))
shapiro.test(residuals(cons_lm4))
```

## Perbandingan Model

```{r}
akurasi <- matrix(c(mape.koyck, mape.dlm, mape.dlm2, mape.ardl))
row.names(akurasi)<- c("Koyck","DLM 1","DLM 2","Autoregressive")
colnames(akurasi) <- c("MAPE")
akurasi
```

Berdasarkan nilai MAPE, model paling optimum didapat pada Model Autoregressive karena memiliki nilai MAPE yang terkecil.

### Plot

```{r}
par(mfrow=c(1,1))
plot(test$Xt, test$Yt, type="b", col="black", ylim=c(-100,1000))
points(test$Xt, fore.koyck$forecasts,col="red")
lines(test$Xt, fore.koyck$forecasts,col="red")

points(test$Xt, fore.dlm$forecasts,col="orange")
lines(test$Xt, fore.dlm$forecasts,col="orange")

points(test$Xt, fore.dlm.2$forecasts,col="green")
lines(test$Xt, fore.dlm.2$forecasts,col="green")

points(test$Xt, fore.ardl$forecasts,col="blue")
lines(test$Xt, fore.ardl$forecasts,col="blue")

legend("topleft",c("aktual", "koyck","DLM.1","DLM.2", "autoregressive"), lty=0.1, col=c("black","red","orange","green","blue"), cex=.75)
```

Berdasarkan plot tersebut, terlihat bahwa plot yang paling mendekati data aktualnya adalah Model Autoregressive, sehingga dapat disimpulkan model terbaik dalam hal ini adalah model regresi Autoregressive
