---
title: "Pertemuan 7"
author: "Indra Maulana"
output: html_document
editor_options: 
  markdown: 
    wrap: 72
---

```{r setup, include=FALSE}
knitr::opts_chunk$set(echo = TRUE)
library(ggplot2)
library(tsibble)
library(tseries)
library(MASS)
library(forecast)
library(TSA)
library(TTR)
library(aTSA)
library(graphics)
```

# Diagnostik dan Peramalan

## Input Data

```{r}
data<- read.csv("C:/Users/LENOVO/Downloads/data.csv",sep = ";")
dim(data)
head(data)
str(data)
summary(data)

#Mengambil hanya kolom Close sebagai data baru
data.inflasi <- as.numeric(data$Inflasi)
head(data)

#Mengganti tipe data menjadi time series
data.ts<-ts(data.inflasi)
```

## Eksplorasi Data

### Plot untuk Seluruh Data

```{r}
plot.ts(data.ts, xlab="Periode", ylab="Inflasi", main="Plot Inflasi Agustus 2003 - Agustus 2023")
```

Plot time series menunjukkan bahwa data memiliki pola trend dan musiman.
Kemudian pembagian data train dan data test dilakukan dengan
perbandingan 9:1

#### Plot Data Train

```{r}
datatrain<-data.inflasi[1:216]
train.ts<-ts(datatrain)
plot.ts(train.ts, lty=1, xlab="Periode", ylab="Inflasi", main="Plot Inflasi Data Train")
```

Berdasarkan plot data deret waktu pada data latih, terlihat bahwa data
cenderung memiliki trend yang naik dan cenderung tidak bergerak pada
nilai tengah tertentu. Hal ini mengindikasikan bahwa data tidak
stasioner dalam rataan.

#### Plot Data Test

```{r}
datatest<-data.inflasi[216:241]
test.ts<-ts(datatest)
plot.ts(test.ts, lty=1, xlab="Periode", ylab="Inflasi", main="Plot Inflasi Data Test")
```

Plot data test mengindikasikan data tidak stasioner dalam rataan maupun
ragam. Selanjutnya akan dilihat sifat stasioner data train melalui plot
ACF, Uji ADF, dan plot Box-Cox

## Kestasioneran Data

### Plot ACF

```{r}
acf(train.ts)
```

Plot ACF di atas menampilkan bahwa data menurun secara perlahan, artinya
data diindikasi tidak stasioner dalam rataan.

### Uji ADF

H0: Data tidak stasioner dalam rataan H1: Data stasioner dalam rataan

```{r}
tseries::adf.test(train.ts)
```

Berdasarkan hasil uji ADF, diperoleh p-value sebesar 0.4059 \> 0.05. Hal
ini menunjukkan keputusan terima H0, artinya data tidak stasioner dalam
rataan. Hasil ini sesuai dengan hasil yang diperoleh ketika melalukan
eksplorasi dengan plot time series serta plot ACF.

### Plot Box-Cox

```{r}
index <- seq(1:216)
bc = boxcox(train.ts~index, lambda = seq(-1,10,by=0.01))
```

```{r}
#Nilai Rounded Lambda
lambda <- bc$x[which.max(bc$y)]
lambda

#SK
bc$x[bc$y > max(bc$y) - 1/2 * qchisq(.95,1)]
```

Plot Boxcox menunjukkan nilai lambda (λ) optimum sebesar -0.12. Pada
selang kepercayaan 95% nilai memiliki batas bawah -0.29 dan batas atas
0.05. Selang tersebut tidak memuat nilai satu sehingga dapat dikatakan
bahwa data yang digunakan tidak stasioner dalam ragam.

## Penanganan Ketakstasioneran Data

```{r}
train.diff<-diff(train.ts,differences = 1) 
plot.ts(train.diff, lty=1, xlab="Periode", ylab="Data Difference 1 Inflasi", main="Plot Difference Inflasi")
```

Terlihat bahwa data cenderung telah stasioner dalam rataan. Selanjutnya
akan dilakukan uji kestasioneran data menggunakan plot ACF dan Uji ADF.

### Plot ACF

```{r}
acf(train.diff)
```

Terlihat bahwa data tidak lagi menurun secara perlahan. Hal ini
menunjukkan data telah stasioner dalam rataan

### Uji ADF

H0: Data tidak stasioner dalam rataan H1: Data stasioner dalam rataan

```{r}
tseries::adf.test(train.diff)
```

Berdasarkan hasil uji ADF, diperoleh p-value sebesar 0.01 \< 0.05. Hal
ini menunjukkan keputusan tolak H0, artinya data stasioner dalam rataan.
Kestidakstasioneran data telah tertangani, selanjutnya akan dilakukan
identifikasi model

## Identifikasi Model

### Plot ACF

```{r}
acf(train.diff)
```

Identifikasi model menggunakan plot ACF tidak menampilkan data cuts off
di lag mana pun kecuali lag 7 dan 12.

### Plot PACF

```{r}
pacf(train.diff)
```

Identifikasi model menggunakan plot PACF tidak menampilkan data cuts off
di lag mana pun kecuali di lag 7,12,dan 13

### Plot EACF

```{r}
eacf(train.diff)
```

Identifikasi model menggunakan plot menunjukkan model tentatif yang
terbentuk adalah ARIMA(0,1,1),ARIMA(0,2,2),ARIMA(0,5,0),
ARIMA(0,7,0),ARIMA(0,8,0,ARIMA(0,9,0),ARIMA(0,10,0), dan ARIMA(0,13,0)

## Pendugaan Parameter Model Tentatif

### ARIMA(0,1,1)

```{r}
model1.da=Arima(train.diff, order=c(0,1,1),method="ML")
summary(model1.da)
```

### ARIMA(0,1,1)

```{r}
model2.da=Arima(train.diff, order=c(0,2,2),method="ML")
summary(model2.da)
```

### ARIMA (0,5,0)

```{r}
model3.da=Arima(train.diff, order=c(0,5,0),method="ML")
summary(model3.da)
```

Diperoleh nilai AIC sebesar 2442

### ARIMA(0,7,0)

```{r}
model4.da=Arima(train.diff, order=c(0,7,0),method="ML")
summary(model4.da)  
```

Diperoleh nilai AIC sebesar 2963 dengan seluruh parameter signifikan

### ARIMA(0,8,0)

```{r}
model5.da=Arima(train.diff, order=c(0,8,0),method="ML")
summary(model5.da) 
```

Diperoleh nilai AIC sebesar 3220 dengan hanya parameter ma1 signifikan

### ARIMA(0,9,0)

```{r}
model6.da=Arima(train.diff, order=c(0,9,0),method="ML")
summary(model6.da) 
```

Diperoleh nilai AIC sebesar 3484 dengan hanya parameter ma1 signifikan

### ARIMA(0,10,0)

```{r}
model7.da=Arima(train.diff, order=c(0,10,0),method="ML")
summary(model7.da) 
```

### ARIMA(0,13,0)

```{r}
model8.da=Arima(train.diff, order=c(0,13,0),method="ML")
summary(model8.da) 
```

Pendugaan parameter beberapa model tentatif di atas, menunjukkan nilai
AIC terkecil dimiliki oleh model ARIMA(0,1,1) dengan seluruh parameter
signifikan, sehingga model yang dipilih adalah model ARIMA(0,1,1).

## Analisis Sisaan

### Eksplorasi Sisaan

```{r}
#Eksplorasi 
sisaan.da <- model5.da$residuals 
par(mfrow=c(2,2)) 
qqnorm(sisaan.da) 
qqline(sisaan.da, col = "blue", lwd = 2) 
plot(c(1:length(sisaan.da)),sisaan.da) 
acf(sisaan.da) 
pacf(sisaan.da) 
```

Berdasarkan QQ plot, secara eksplorasi ditunjukkan sisaan menyebar tidak
normal ditandai dengan titik titik yang cenderung tidak mengikuti garis
45 derajat. Kemudian dapat dilihat juga lebar pita sisaan yang cenderung
sama menandakan bahwa sisaan memiliki ragam yang homogen. Plot ACF dan
PACF sisaan ARIMA(0,1,1) juga tidak signifikan pada 15 lag awal yang
menandakan saling bebas. Kondisi ini akan diuji lebih lanjut dengan uji
formal.

### Uji Formal

#### Uji normalitas Jarque Bera 

H0: Sisaan menyebar normal H1: Sisaan tidak menyebar normal

```{r}
#1) Sisaan Menyebar Normal 
tseries::jarque.bera.test(sisaan.da)  #tak tolak H0 > sisaan menyebar normal
```

Berdasarkan hasil uji di atas, diperoleh p-value sebesar 2.2e\^-16 \<
0.05 sehingga menunjukkan keputusan tolak H0, artinya sisaan tidak
menyebar normal. Hal ini sesuai dengan hasil eksplorasi menggunakan plot
kuantil-kuantil normal.

#### Uji Autokorelasi Ljung-Box 

H0: Sisaan saling bebas H1: Sisaan tidak tidak saling bebas

```{r}
#2) Sisaan saling bebas/tidak ada autokorelasi 
Box.test(sisaan.da, type = "Ljung")  #tak tolak H0 > sisaan saling bebas
```

Berdasarkan hasil uji di atas, diperoleh p-value sebesar 2.2e\^-16 \<
0.05 sehingga menunjukkan keputusan tolak H0, artinya sisaan tidak
saling bebas/ tidak ada autokorelasi.

#### Uji Homogenitas Sisaan Ljung Box 

H0: Ragam sisaan homogen H1: Ragam sisaan tidak homogen

```{r}
#3) Sisaan homogen 
Box.test((sisaan.da)^2, type = "Ljung")  #tak tolak H0 > sisaan homogen
```

Berdasarkan hasil uji di atas, diperoleh p-value \< 0.05 sehingga
menunjukkan keputusan terima H0, artinya sisaan tidak homogen.

#### Uji nilai harapan sisaan = 0

H0: nilai tengah sisaan sama dengan 0 H1: nilai tengah sisaan tidak sama
dengan 0

```{r}
#4) Nilai tengah sisaan sama dengan nol 
t.test(sisaan.da, mu = 0, conf.level = 0.95)  #tak tolak h0 > nilai tengah sisaan sama dengan 0
```

Berdasarkan hasil uji di atas, diperoleh p-value sebesar 0.9915 \> 0.05
sehingga menunjukkan keputusan terima H0, artinya nilai tengah sisaan
sama dengan nol.

Overfitting Tahapan selanjutnya adalah overfitting dilakukan dengan
menaikkan orde AR(p) dan MA(q) dari model ARIMA(0,1,1) untuk melihat
apakah terdapat model lain yang lebih baik dari model saat ini. Kandidat
model overfitting adalah ARIMA(0,2,2) dan ARIMA (0,3,3)

ARIMA(0,2,2)

```{r}
model.overfit1=Arima(train.diff, order=c(0,2,2),method="ML")
summary(model.overfit1) 
```

```{r}
lmtest::coeftest(model.overfit1) #seluruh parameter tidak signifikan
```

ARIMA(0,3,3)

```{r}
model.overfit2=Arima(train.diff, order=c(0,3,3),method="ML")
summary(model.overfit2) 
```

```{r}
lmtest::coeftest(model.overfit2) #ma2 tidak signifikan
```

Berdasarkan percobaan overfitting di atas, dipilih model awal yaitu,
ARIMA(0,1,1)

Peramalan Peramalan dilakukan untuk 25 periode ke depan

```{r}
#---FORECAST---#
ramalan.da <- forecast::forecast(model5.da, h = 25) 
ramalan.da
```

```{r}
data.ramalan.da <- ramalan.da$mean
plot(ramalan.da)
```

Plot hasil ramalan di atas menunjukkan bahwa ramalan ARIMA(0,1,1)
cenderung stabil hingga akhir periode. Selanjutnya, dapat dicari nilai
akurasi antara hasil ramalan dengan data uji sebagai beri

```{r}
pt_1 <- train.ts[48] #nilai akhir data latih
hasil.forc.Diff <- data.ramalan.da
hasil <- diffinv(hasil.forc.Diff, differences = 1) + pt_1

#has.1 sama hasilnta dengan: cumsum(c(pt_1,hasil.forc.Diff))
ts.plot(train.ts,hasil)
```

```{r}
perbandingan.da<-matrix(data=c(head(test.ts, n=50), hasil[-1]),
                     nrow = 50, ncol = 2)
colnames(perbandingan.da)<-c("Aktual","Hasil Forecast")
perbandingan.da
```

```{r}
accuracy(ts(hasil[-1]), head(test.ts, n=30))
```
