---
title: "SAHAM META 2022-2023"
author: "Indra Maulana"
date: "2023-10-24"
output: 
  html_document:
    toc: TRUE
    toc_float: TRUE
---

```{r setup, include=FALSE}
knitr::opts_chunk$set(echo = TRUE)
library(readr)
library(tsibble)
library(tseries)
library(MASS)
library(dplyr)
library(TTR)
library(forecast)
library(lmtest)
library(orcutt)
library(HoRM)
library(dLagM)
library(dynlm)
library(MLmetrics)
library(car)
library(TSA)
library(aTSA)
library(readxl)
library(forecast)
library(tseries)
library(TTR)
library("graphics")
library(data.table)
library(aTSA)
library(FinTS)
library(fGarch)
library(rugarch)
library(tibble)
library(janitor)
library(imputeTS)
library(lmtest)
library(ggplot2)

```

```{r, warning =FALSE,error=FALSE}
theme.ts <- list(
  theme(legend.position = "none",
        axis.text.x = element_text(hjust = 1, 
                                   margin = margin(b = 10, t=20)),
        axis.text.y = element_text(vjust = 0.5, face = "bold", 
                                   margin = margin(l = 20, r = 20)),
        plot.title = element_text(hjust = 0.5, face = "bold"),
        text = element_text(size = 30),
        plot.subtitle = element_text(hjust = 0.5),
        panel.background = element_rect(fill = 'transparent'),
        plot.background = element_rect(fill='transparent', color=NA),
        panel.grid.major = element_blank(),
        panel.grid.minor = element_blank(),
        axis.line = element_line(linewidth = 1, colour = "black"))
        )
theme <- list(
  theme(legend.position = "none",
        axis.text.x = element_text(hjust = 1, 
                                   margin = margin(b = 10, t=20)),
        axis.text.y = element_text(vjust = 0.5, face = "bold", 
                                   margin = margin(l = 50, r = 20)),
        plot.title = element_text(hjust = 0.5, face = "bold"),
        text = element_text(size = 30),
        plot.subtitle = element_text(hjust = 0.5),
        panel.background = element_rect(fill = 'transparent'),
        plot.background = element_rect(fill='transparent', color=NA),
        panel.grid.major = element_blank(),
        panel.grid.minor = element_blank(),
        axis.line = element_line(linewidth = 1, colour = "black"))
        )
```

```{r Model tanpa drift}
model1 <- function(data, p_max, d, q_max, alpha=0.05) {
  best_model <- NULL
  best_aic <- Inf
  eacf_result <- eacf(data)
  models <- data.frame(Model = character(0), 
                       AIC = numeric(0), 
                       Signif = character(0), 
                       Keterangan = character(0))
  
  for (p in 0:p_max) {
    for (q in 1:q_max) {
      #Pola Matriks segitiga bawah
      if (!is.na(eacf_result$symbol[p + 1, q + 1]) && 
          !is.na(eacf_result$symbol[p + 1, q + 2]) && 
          !is.na(eacf_result$symbol[p + 2, q + 2])) {
        if (eacf_result$symbol[p + 1, q + 1] == "o" && 
            eacf_result$symbol[p + 1, q + 2] == "o" && 
            eacf_result$symbol[p + 2, q + 2] == "o") {
      
          model <- Arima(data, order = c(p, d, q), method = "ML")
          aic <- AIC(model)
          
          # Mendapatkan nilai coef dari model
          coeftest_result <- lmtest::coeftest(model)
          
          # jika lebih kecil dari alpha, maka signifikan
          significant_params <- 
            rownames(coeftest_result)[coeftest_result[, "Pr(>|z|)"] < alpha]  
          
          # jika lebih besar dari alpha, maka tidak signifikan
          non_significant_params <- 
            rownames(coeftest_result)[coeftest_result[, "Pr(>|z|)"] > alpha]  
          
          # Keterangan signifikansi
          if (length(significant_params) == 0) {
            keterangan <- "Semua parameter tidak signifikan"
          } else if (length(significant_params) == nrow(coeftest_result)) {
            keterangan <- "Semua parameter signifikan"
          } else {
            keterangan <- paste("Parameter yang tidak signifikan adalah", 
                                paste(non_significant_params, collapse = ", "))
          }
          
          models <- rbind(models, 
                    data.frame(Model = paste("ARIMA(", p, ",", d, ",", q, ")", 
                                             sep = ""), 
                               AIC = aic, 
                               Signif = paste(significant_params, 
                                              collapse = ", "), 
                               Keterangan = keterangan))
          
          #Identifikasi Best Model
            if (keterangan == "Semua parameter signifikan" && 
                !any(is.na(significant_params))) {
              if (aic < best_aic) {
                best_model <- model
                best_aic <- aic
            }
          }
        }
      }
    }
  }
  
  cat("\nModel ARIMA dengan AIC terkecil:\n")
  print(best_model)

  return(models)
}

# model dengan drift
model2 <- function(data, p_max, d, q_max, alpha=0.05) {
  best_model <- NULL
  best_aic <- Inf
  eacf_result <- eacf(data)
  models <- data.frame(Model = character(0), 
                       AIC = numeric(0), 
                       Signif = character(0), 
                       Keterangan = character(0))
  
  for (p in 0:p_max) {
    for (q in 1:q_max) {
      #Pola Matriks segitiga bawah
      if (!is.na(eacf_result$symbol[p + 1, q + 1]) && 
          !is.na(eacf_result$symbol[p + 1, q + 2]) && 
          !is.na(eacf_result$symbol[p + 2, q + 2])) {
        if (eacf_result$symbol[p + 1, q + 1] == "o" && 
            eacf_result$symbol[p + 1, q + 2] == "o" && 
            eacf_result$symbol[p + 2, q + 2] == "o") {
      
          model <- Arima(data, order = c(p, d, q), include.drift=TRUE)
          aic <- AIC(model)
          
          # Mendapatkan nilai coef dari model
          coeftest_result <- lmtest::coeftest(model)
          
          # jika lebih kecil dari alpha, maka signifikan
          significant_params <- 
            rownames(coeftest_result)[coeftest_result[, "Pr(>|z|)"] < alpha]  
          
          # jika lebih besar dari alpha, maka tidak signifikan
          non_significant_params <- 
            rownames(coeftest_result)[coeftest_result[, "Pr(>|z|)"] > alpha]  
          
          # Keterangan signifikansi
          if (length(significant_params) == 0) {
            keterangan <- "Semua parameter tidak signifikan"
          } else if (length(significant_params) == nrow(coeftest_result)) {
            keterangan <- "Semua parameter signifikan"
          } else {
            keterangan <- paste("Parameter yang tidak signifikan adalah", 
                                paste(non_significant_params, collapse = ", "))
          }
          
          models <- rbind(models, 
                    data.frame(Model = paste("ARIMA(", p, ",", d, ",", q, ")", 
                                             sep = ""), 
                               AIC = aic, 
                               Signif = paste(significant_params, 
                                              collapse = ", "), 
                               Keterangan = keterangan))
          
          #Identifikasi Best Model
            if (keterangan == "Semua parameter signifikan" && 
                !any(is.na(significant_params))) {
              if (aic < best_aic) {
                best_model <- model
                best_aic <- aic
            }
          }
        }
      }
    }
  }
  
  cat("\nModel ARIMA dengan AIC terkecil:\n")
  print(best_model)

  return(models)
}
```

# DATA

```{r}
data <- read.csv("~/STA1341-Metode-perancangan-deret-waktu/Pertemuan 8/META.csv")
head(data,10)
```

Dataset tersebut memilki data :

1.  **Open:** yakni Harga saham pada awal periode perdagangan tertentu. Ini adalah harga saham pertama pada hari perdagangan tersebut.
2.  **High:** Harga tertinggi yang saham capai selama periode perdagangan tersebut. Ini mencerminkan harga tertinggi yang pembeli bersedia bayar selama hari tersebut.
3.  **Low:** Harga terendah yang saham capai selama periode perdagangan tersebut. Ini mencerminkan harga terendah yang penjual bersedia terima selama hari tersebut.
4.  **Close:** Harga saham pada akhir periode perdagangan tertentu. Ini adalah harga saham terakhir pada hari perdagangan tersebut.
5.  **Adj.Close (Adjusted Close):** Harga penutup yang telah disesuaikan untuk memperhitungkan perubahan seperti pembagian saham atau dividen. Ini adalah harga penutup yang paling relevan untuk analisis jangka panjang, karena mencerminkan harga saham yang sebenarnya setelah penyesuaian.
6.  **Volume:** Volume perdagangan saham selama periode tertentu. Ini mencerminkan jumlah saham yang diperdagangkan selama hari perdagangan tersebut.

Kami akan menggunakan peubah `Adj.Close (Adjusted Close)`, Karena sesuai dengan penjelasan diatas, peubah `Adj.Close` adalah yang paling sesuai untuk dianalisis

```{r cek tipe data}
str(data)
```

```{r penyesuaian tipe data}
data <- data %>%  
  mutate(
    Date = as.Date(data[, 2], format = "%m/%d/%y"), 
    across(3:ncol(data), as.numeric)                
  )
str(data)
```

```{r}
meta <- data %>%
  dplyr::select(1, 2, 7) %>%  
  filter(Name == "META", Date >= as.Date("2022-01-01"))  

head(meta,10)
tail(meta)
str(meta)
```

```{r}
#Tanggal diubah ke format tanggal
meta$Date <-as.Date(meta$Date, format="%Y-%m-%d")

#Buat tanggal penuh termasuk hari libur dan weekend
ihsgdates<-data.frame(Date=seq(as.Date("2022-01-01"), as.Date("2023-07-28"), by="days"))

#Gabungin data tanggal yang penuh dan yang missing value
meta <-merge(ihsgdates, meta, by="Date", all.x=TRUE)

#Imputasi data
meta$fixed <-na_interpolation(meta$Adj.Close)
ggplot_na_imputations(meta$Adj.Close, meta$fixed)

meta <- meta[,-3]
colnames (meta) [ colnames (meta)  ==  "fixed" ]  <-  "Adj.Close"
dim(meta)
```

## Time Series

```{r}
meta.ts <- ts(meta$Adj.Close)
summary(meta.ts)
```

```{r dpi=300, fig.height = 12, fig.width = 20, fig.align = "center"}
min_value <- min(meta$`Adj.Close`)
min_date <- meta$Date[which.min(meta$`Adj.Close`)]
percentage <- (which.min(meta$`Adj.Close`) / nrow(meta)) * 100

ggplot(meta, aes(x=Date, y=`Adj.Close`)) + 
  geom_line(aes(color=Name), linewidth=2) +
  scale_color_manual(values = c("blue")) +
  labs(x = "\nPeriode (Tahun)", y='Saham Harga penutup',
       title = "Time Series Saham") +
  theme(legend.position = "none") +
  theme + 
  geom_vline(xintercept = as.numeric(min_date), 
             linetype = "dotted", color = "black", linewidth = 1.5) +
  geom_text(aes(x = min_date-1*40, y = max(`Adj.Close`)*80/100, label = 
                  paste0("Titik Terendah\n","(",round(percentage, 2), "%)",
                         "   ",min_date)), 
            vjust = -1.5, hjust = 0, size = 10, color = "black") 
```

## **Pembagian Data Training Dan Test**

membagi 80% data latih (training) dan 20% data uji (testing)

```{r}
train <- meta[1: round(nrow(meta) *80/100),]
test <- meta[round(nrow(meta) *80/100 +1): nrow(meta),]
train.ts <- ts(train[,3])
test.ts <- ts(test[,3])
```

## Plot Data Time Series

```{r}
#Plot data train 
ts.plot(train.ts, xlab="Periode", ylab="Saham Harga Penutup", lty=1)
title("Data Train")

#Plot data test
ts.plot(test.ts, xlab="Periode", ylab="Saham Harga Penutup", lty=1)
title("Data Test")
```

```{r dpi=300, fig.height = 12, fig.width = 20, fig.align = "center"}
ggplot() + 
  geom_line(data = train, linewidth=2,
            aes(x = Date, y = `Adj.Close`, col = "Data Latih")) +
  geom_line(data = test, linewidth=2,
            aes(x = Date, y = `Adj.Close`, col = "Data Uji")) +
  labs(x = "\nPeriode (Tahun)", y='Saham Harga penutup',
       title = "Time Series Saham",
       subtitle = "Pembagian Data Training dan Test\n") +
  theme(legend.position = "none") +
  scale_colour_manual(name="Keterangan:", 
                      breaks = c("Data Latih", "Data Uji"),
                      values = c("blue", "black")) + theme
```

Dari visualisasi grafik deret waktu pada data latih ($80\%$ dari data asli), terlihat bahwa data menunjukkan adanya tren turun dan tren naik. Hal ini menunjukkan bahwa data latih [tidak]{.underline} memenuhi kriteria [stasioneritas dalam rataan maupun ragam]{.underline}. Sementara itu, dalam plot data uji ($20\%$ dari data asli), tampaknya terdapat tren kenaikan yang signifikan dan ketiadaan nilai tengah yang stabil. Hal ini juga menandakan bahwa data uji [tidak]{.underline} memenuhi persyaratan [stasioneritas dalam rataan.]{.underline}

# UJI STASIONER DATA

## Plot ACF

```{r}
acf(train.ts)
```

Berdasarkan plot ACF, terlihat bahwa plot ACF data train menurun secara perlahan. Hal ini menjadi indikasi bahwa data tidak stasioner dalam rataan dan tidak membentuk gelombang sinus.

## Uji ADF

```{r}
tseries::adf.test(train.ts)
```

> $H_0$ : Data tidak stasioner dalam rataan
>
> $H_1$ : Data stasioner dalam rataan

Berdasarkan uji ADF tersebut, didapat *p-value* sebesar $0.6539$ yang lebih besar dari taraf nyata $5\%$ sehingga **tak tolak** $H_0$ dan menandakan bahwa data **tidak stasioner dalam rataan**. Hal ini sesuai dengan hasil eksplorasi menggunakan plot time series dan plot ACF, sehingga ketidakstasioneran model kedepannya harus ditangani.

## Plot Box-Cox

```{r message=FALSE, warning=FALSE}

index <- seq(1:nrow(meta))
bc = boxcox(meta.ts~index, lambda = seq(-2, 4, by=0.01))
```

```{r}
#Nilai Rounded Lambda
lambda <- bc$x[which.max(bc$y)]
#SK
sk_meta <- bc$x[bc$y > max(bc$y) - 1/2 * qchisq(.95,1)]
cat(" Lambda :", lambda,
    "\n\n Selang Kepercyaan 95% \n",
    "Batas Bawah :", min(sk_meta), "\n Batas Atas  :", max(sk_meta) )
```

Gambar di atas menunjukkan nilai *rounded value* ($\lambda$) optimum sebesar $0.11$ dan pada selang kepercayaan $95\%$ nilai memiliki batas bawah $-0.13$ dan batas atas $0.36$. Selang tersebut tidak memuat nilai satu sehingga dapat dikatakan bahwa data saham amazon tidak stasioner dalam ragam.

# **Penanganan Ketidakstasioneran**

## Differencing

```{r dpi=300, fig.height = 9, fig.width = 16, fig.align = "center"}

diff.train <- diff(train.ts, differences = 1) 
plot.ts(diff.train, lty=1, xlab="Periode (Tahun)", 
        col = "dodgerblue3", lwd = 3.5,
        main="Plot Difference Saham META")
```

Berdasarkan plot tersebut, terlihat bahwa plot sudah stasioner dalam rataan dan tidak memiliki pola musiman

### Uji Lanjutan

#### Plot ACF

```{r}
acf(diff.train)
```

Berdasarkan plot tersebut, terlihat bahwa plot ACF cuts off pada lag ke 29. Sejalan dengan penanganannya, data sudah stasioner dalam rataan dan ketidakstasioneran data telah tertangani.

#### Uji ADF

```{r}
tseries::adf.test(diff.train)
```

> $H_0$ : Data tidak stasioner dalam rataan
>
> $H_1$ : Data stasioner dalam rataan

Berdasarkan uji ADF tersebut, didapat *p-value* sebesar $0.01$ yang lebih kecil dari taraf nyata $5\%$ sehingga **tolak** $H_0$ atau data stasioner dalam rataan.

Hal ini sesuai dengan hasil eksplorasi menggunakan plot time series dan plot ACF, sehingga dalam hal ini ketidakstasioneran data sudah berhasil ditangani dan dapat dilanjutkan ke pemodelan.

## Transformasi Box Cox

```{r dpi=300, fig.height = 9, fig.width = 16, fig.align = "center"}

boxcox.train <- forecast::BoxCox(train.ts, lambda)
plot.ts(boxcox.train, lty=1, xlab="Periode (Tahun)", 
        col = "dodgerblue3", lwd = 3.5,
        main="Plot Transformasi Boxcox Saham META")

boxcox.train1 <- forecast::BoxCox(train.ts, lambda = -2)
boxcox.train2 <- forecast::BoxCox(train.ts, lambda = -1)
boxcox.train3 <- forecast::BoxCox(train.ts, lambda = -0.5)
boxcox.train4 <- forecast::BoxCox(train.ts, lambda = 0)
boxcox.train5 <- forecast::BoxCox(train.ts, lambda = 0.5)
boxcox.train6 <- forecast::BoxCox(train.ts, lambda = 1)
boxcox.train7 <- forecast::BoxCox(train.ts, lambda = 2)
```

### Uji Lanjutan

#### Plot ACF

```{r}
acf(boxcox.train,lag.max = 50)
```

Berdasarkan plot tersebut, terlihat bahwa plot ACF cuts off pada lag ke 20. Sejalan dengan penanganannya, data sudah stasioner dalam rataan dan ketidakstasioneran data telah tertangani.

#### Uji ADF

```{r}
tseries::adf.test(boxcox.train)

#Lainya
tseries::adf.test(boxcox.train1)
tseries::adf.test(boxcox.train2)
tseries::adf.test(boxcox.train3)
tseries::adf.test(boxcox.train4)
tseries::adf.test(boxcox.train5)
tseries::adf.test(boxcox.train6)
tseries::adf.test(boxcox.train7)
```

> $H_0$ : Data tidak stasioner dalam rataan
>
> $H_1$ : Data stasioner dalam rataan

Berdasarkan uji ADF tersebut, didapat *p-value* lebih besar dari taraf nyata $5\%$ sehingga **terima** $H_0$ atau data tidak stasioner dalam rataan.

Hal ini sesuai dengan hasil eksplorasi menggunakan plot time series dan plot ACF, sehingga dalam hal ini ketidakstasioneran data tidak berhasil ditangani dan dapat dilanjutkan ke pemodelan.

# IDENTIFIKASI MODEL

## Plot ACF

```{r}
acf(diff.train)
```

## Plot PACF

```{r}
pacf(diff.train)
```

Berdasarkan plot tersebut, terlihat bahwa plot ACF dan PACF cenderung *cuts off* pada lag ke 29. Maka model tidak dapat di identifikasi dengan kedua plot

## Plot EACF

```{r message=FALSE, warning=FALSE}
eacf(diff.train)
```

Identifikasi model menggunakan plot EACF dilakukan dengan melihat titik sudut kiri segitiga pada pola segitiga nol atas (pola mariks segitiga bawah). Dalam hal ini model tentatif yang terbentuk adalah ARIMA(0,1,1), ARIMA(1,1,1), ARIMA(2,1,2), ARIMA(3,1,3), dst..

## Model tanpa intersep dan drift

```{r, warning=FALSE,error=FALSE}
model01 <-  model1(train.ts, p_max = 6, d = 1, q_max = 12)
head(model01)
```

## Model dengan intersep tanpa drift

```{r, warning=FALSE,error=FALSE}
model02 <-  model1(diff.train, p_max = 6, d = 1, q_max = 12)
head(model02)
```

## Model dengan drift tanpa intersep

```{r, warning=FALSE,error=FALSE}
model03 <-  model2(train.ts, p_max = 6, d = 1, q_max = 12)
head(model03)
```

## Model dengan intersep dan drift

```{r, warning =FALSE,error=FALSE}

model04 <-  model2(diff.train, p_max = 6, d = 1, q_max = 12)
head(model04)
```

## Model Terpilih

```{r}
#Model tanpa intersep dan drift tidak Ada

#Model tanpa intersep dan drift
bestmodel1 <- Arima(diff.train, order=c(0,1,1), method="ML")

#Model dengan drift tanpa intersep Tidak Ada

#Model dengan intersep dan drift
bestmodel2 <- Arima(diff.train, order=c(0,1,1), include.drift=TRUE)
```

# DIAGNOSTIK SISAAN DAN EKPLORASI

## ARIMA(0,1,1)

### Ekplorasi

```{r dpi=300, fig.height = 7, fig.width = 12, fig.align = "center"}

bestmodel1 <- Arima(diff.train, order=c(0,1,1), method="ML")
sisaan01 <- bestmodel1$residuals
par(mfrow=c(2,2)) 
#QQPlot
qqnorm(sisaan01)
qqline(sisaan01 , col = "blue", lwd = 2)

#Plot
plot(c(1:length(sisaan01)), sisaan01, 
     main = "Plot Sisaan Model ARIMA",
     xlab = "Periode",
     ylab = "Nilai Sisaan")
abline(h = 0, col = "red", lty = 2, lwd=2.5)

#Plot ACF dan PACF
acf(sisaan01) 
pacf(sisaan01) 
```

Berdasarkan plot kuantil-kuantil normal, secara eksplorasi ditunjukkan sisaan **tidak menyebar normal** ditandai dengan tidak semua titik mengikuti garis $45^{\circ}$.

Kemudian dapat dilihat juga lebar pita sisaan yang cenderung tidak sama menandakan bahwa sisaan memiliki ragam yang **tidak homogen**.

### Uji Formal

#### Uji Normalitas

```{r}
nortest::ad.test(sisaan01)
jarque.bera.test(sisaan01)
shapiro.test(sisaan01)
```

Hipotesis pada uji KS adalah sebagai berikut.

> $H_0$ : Sisaan menyebar normal
>
> $H_1$ : Sisaan tidak menyebar normal

Berdasarkan uji KS tersebut, didapat *p-value* sebesar $2.2\times 10^{-16}$ yang kurang dari taraf nyata $5\%$ **sehingga tolak** $H_0$ dan menandakan bahwa **sisaan tidak menyebar normal.**

#### Uji Kebebasan

```{r}
Box.test(sisaan01 , type = "Ljung")
```

> $H_0$ : Sisaan saling bebas
>
> $H_1$ : Sisaan tidak tidak saling bebas

Berdasarkan uji Ljung-Box tersebut, didapat *p-value* sebesar $0.6482$ yang lebih besar dari taraf nyata $5\%$ sehingga **tak tolak** $H_0$ dan menandakan bahwa **sisaan saling bebas**.

#### Sisaan Homogen

```{r}
Box.test((sisaan01)^2 , type = "Ljung")
```

Hipotesis yang digunakan untuk uji kehomogenan ragam adalah sebagai berikut.

> $H_0$ : Ragam sisaan homogen
>
> $H_1$ : Ragam sisaan tidak homogen

Berdasarkan uji Ljung-Box terhadap sisaan kuadrat tersebut, didapat *p-value* sebesar $0.936$ yang lebih besar dari taraf nyata $5\%$ sehingga **tak tolak** $H_0$ dan menandakan bahwa **ragam sisaan homogen**.

#### Uji Nilai tengah sisaan sama dengan nol

```{r}
t.test(sisaan01, mu = 0, conf.level = 0.95) 
```

Terakhir, dengan uji-t, akan dicek apakah nilai tengah sisaan sama dengan nol. Hipotesis yang diujikan sebagai berikut.

> $H_0$ : nilai tengah sisaan sama dengan 0
>
> $H_1$ : nilai tengah sisaan tidak sama dengan 0

Berdasarkan uji-ttersebut, didapat *p-value* sebesar $0.1489$ yang lebih besar dari taraf nyata $5\%$ sehingga **tak tolak** $H_0$ dan menandakan bahwa **nilai tengah sisaan sama dengan nol.**

## ARIMA(0,1,1) With Drift

### Ekplorasi

```{r dpi=300, fig.height = 7, fig.width = 12, fig.align = "center"}

bestmodel2 <- Arima(diff.train, order=c(0,1,1), include.drift=TRUE)
sisaan02 <- bestmodel2$residuals
par(mfrow=c(2,2)) 
#QQPlot
qqnorm(sisaan02)
qqline(sisaan02 , col = "blue", lwd = 2)

#Plot
plot(c(1:length(sisaan02)), sisaan02, 
     main = "Plot Sisaan Model ARIMA",
     xlab = "Periode",
     ylab = "Nilai Sisaan")
abline(h = 0, col = "red", lty = 2, lwd=2.5)

#Plot ACF dan PACF
acf(sisaan02) 
pacf(sisaan02) 
```

Berdasarkan plot kuantil-kuantil normal, secara eksplorasi ditunjukkan sisaan **tidak menyebar normal** ditandai dengan tidak semua titik mengikuti garis $45^{\circ}$.

Kemudian dapat dilihat juga lebar pita sisaan yang cenderung tidak sama menandakan bahwa sisaan memiliki ragam yang **tidak homogen**.

### Uji Formal

#### Uji Normalitas

```{r}
nortest::ad.test(sisaan02)
jarque.bera.test(sisaan02)
shapiro.test(sisaan02)
```

Hipotesis pada uji KS adalah sebagai berikut.

> $H_0$ : Sisaan menyebar normal
>
> $H_1$ : Sisaan tidak menyebar normal

Berdasarkan uji KS tersebut, didapat *p-value* sebesar $2.2\times 10^{-16}$ yang kurang dari taraf nyata $5\%$ **sehingga tolak** $H_0$ dan menandakan bahwa **sisaan tidak menyebar normal.**

#### Uji Kebebasan

```{r}
Box.test(sisaan02 , type = "Ljung")
```

> $H_0$ : Sisaan saling bebas
>
> $H_1$ : Sisaan tidak tidak saling bebas

Berdasarkan uji Ljung-Box tersebut, didapat *p-value* sebesar $0.6673$ yang lebih besar dari taraf nyata $5\%$ sehingga **tak tolak** $H_0$ dan menandakan bahwa **sisaan saling bebas**.

#### Sisaan Homogen

```{r}
Box.test((sisaan02)^2 , type = "Ljung")
```

Hipotesis yang digunakan untuk uji kehomogenan ragam adalah sebagai berikut.

> $H_0$ : Ragam sisaan homogen
>
> $H_1$ : Ragam sisaan tidak homogen

Berdasarkan uji Ljung-Box terhadap sisaan kuadrat tersebut, didapat *p-value* sebesar $0.9367$ yang lebih besar dari taraf nyata $5\%$ sehingga **tak tolak** $H_0$ dan menandakan bahwa **ragam sisaan homogen**.

#### Uji Nilai tengah sisaan sama dengan nol

```{r}
t.test(sisaan02, mu = 0, conf.level = 0.95) 
```

Terakhir, dengan uji-t, akan dicek apakah nilai tengah sisaan sama dengan nol. Hipotesis yang diujikan sebagai berikut.

> $H_0$ : nilai tengah sisaan sama dengan 0
>
> $H_1$ : nilai tengah sisaan tidak sama dengan 0

Berdasarkan uji-ttersebut, didapat *p-value* sebesar $0.89$ yang lebih besar dari taraf nyata $5\%$ sehingga **tak tolak** $H_0$ dan menandakan bahwa **nilai tengah sisaan sama dengan nol.**

# Overfitting

Tahapan selanjutnya adalah *overfitting* dilakukan dengan menaikkan orde AR(p) dan MA(q) dari model ARIMA(0,1,1) untuk melihat apakah terdapat model lain yang lebih baik dari model saat ini. Kandidat model *overfitting* adalah ARIMA(0,1,2) dan ARIMA(0,1,3).

```{r}
# ARIMA(0,1,1)
model3=Arima(diff.train, order=c(0,1,2),method="ML")
summary(model3) 
lmtest::coeftest(model3) 

# ARIMA(0,1,3)
model4=Arima(diff.train, order=c(0,1,3),method="ML")
summary(model4) 
lmtest::coeftest(model4) 
```

Berdasarkan kedua model hasil *overfitting* di atas, model ARIMA(0,1,2) dan ARIMA(0,1,3) memiliki AIC yang lebih besar dan tidak seluruhnya signifikan. Oleh karena itu, model ARIMA(0,1,1) akan tetap digunakan untuk melakukan peramalan.

# Forecasting

Peramalan dilakukan untuk 115 periode ke depan.

```{r}
ramalan<- forecast::forecast(bestmodel1, h = 0.2*574) 
ramalan
data.ramalan <- ramalan$mean
plot(ramalan)
```

Berdasarkan hasil plot ramalan di atas, dapat dilihat bahwa ramalan ARIMA(1,0,0) cenderung stabil hingga akhir periode. Selanjutnya, dapat dicari nilai akurasi antara hasil ramalan dengan data uji.

# Akurasi

```{r dpi=300, fig.height = 7, fig.width = 12, fig.align = "center"}

pt_1 <- train.ts[length(train.ts)] 
hasil <- data.ramalan
ramal_meta <- diffinv(hasil, differences = 1) + pt_1

ts.plot(train.ts, ramal_meta, xlab="Periode (Hari)", 
        col = "blue", lwd = 3,
        ylab="Saham Harga (USD)",
        main="Plot Ramalan Saham META Selama 115 Hari Kedepan")
```

```{r, warning=FALSE}
perbandingan<-matrix(data=c(head(test.ts, n=115), ramal_meta[-1]),
                     nrow = 115, ncol = 2)
colnames(perbandingan)<-c("Aktual","Hasil Forecast")
perbandingan
accuracy(ts(ramal_meta[-1]), head(test.ts, n=115))
```

Nilai MAPE yang diperoleh adalah $6.228%$. Artinya akurasi antara hasil ramalan terhadap data uji sangat baik.
